臺灣南投地方法院民事判決
110年度家繼訴字第24號
原      告  廖海上  

訴訟代理人  陳瑾瑜律師（法扶律師）
被      告  廖瓊花  



被      告  廖欣宏  

被      告  廖欽濚  

被      告  林冠妤  

被      告  林宥辰  

被      告  陳星妙  

被      告  廖育瑲  

上列當事人間請求分割遺產事件，本院於民國110年8月25日言詞
辯論終結，判決如下：
    主    文
一、兩造之被繼承人廖蔡玉所遺如附表一所示之遺產，應依如附
    表一「分割方法」欄所示之方式分割。
二、訴訟費用新臺幣2,320元，由原告負擔新臺幣388元，由被告
    廖瓊花、廖欣宏、廖欽濚、廖育瑲各負擔新臺幣387元；由
    被告林冠妤、林宥辰、陳星妙各負擔新臺幣128元。
    理    由
一、按家事訴訟事件，除本法別有規定者外，準用民事訴訟法之
    規定。又言詞辯論期日，當事人之一造不到場者，得依到場
    當事人之聲請，由其一造辯論而為判決，家事事件法第51條
    、民事訴訟法第385條第1項分別定有明文。本件被告廖瓊花
    、林冠妤、林宥辰、陳星妙、廖育瑲，經合法通知，均未於
    言詞辯論期日到場，核無民事訴訟法第386條各款所列情形
    ，爰依原告聲請，由其一造辯論而為判決。
二、原告主張：
  ㈠被繼承人廖蔡玉（下簡稱被繼承人）於民國107年1月20日死
    亡，生前與其配偶廖海上育有長子廖欣宏、次男廖欽濚、三
    男廖欽橫、四子廖育瑲、長女廖瓊花、次女廖翊汝；又三子
    廖欽橫於出生後三個月即夭折；次女廖翊汝則早於被繼承人
    於96年6月4日即過世，應由其子女即林冠妤、林宥辰、陳星
    妙代位繼承；故本件原告、被告廖瓊花、廖欣宏、廖欽濚、
    廖育瑲之應繼分為每人1/6，被告林冠妤、林宥辰、陳星妙
    之應繼分為每人1/18。
  ㈡而被繼承人遺有南投縣竹山郵局之存款及定存共計新臺幣（
    下同）373,330元，惟因該帳戶有遭代扣某些費用，故目前
    僅餘如附表一所示金額；又該遺產數目金額雖不多，惟因被
    告廖瓊花已近10年未返家，縱使前往其戶籍地，亦完全未見
    其蹤，致本件遺產分割無法進行。
  ㈢就本件被繼承人所遺遺產之分割方法：原告為被繼承人之配
    偶，依民法第1030條之1規定，對於被繼承人所遺遺產，依
    法得行使夫妻剩餘財產分配請求權，是原告主張系爭遺產應
    先分配取得1/2，其餘1/2再由原告與其他繼承人分配；是以
    ，原告就被繼承人所遺遺產，應分配比例為7/12（即217,57
    6元），被告廖瓊花、廖欣宏、廖欽濚、廖育瑲之分配比例
    各為1/12（即31,083元），被告林冠妤、林宥辰、陳星妙之
    分配比例則各為1/36（即10,360元）。
  ㈣並聲明：
    ⒈兩造對於被繼承人所遺遺產計372,988元，應由原告分得21
      7,576元；被告廖瓊花、廖欣宏、廖欽濚、廖育瑲各分得3
      1,083元；被告林冠妤、林宥辰、陳星妙各分得10,360元
      。
    ⒉訴訟費用由被告等人連帶負擔。
三、被告方面：
  ㈠被告廖欣宏、廖欽濚具狀並到庭陳稱：被告二人願將繼承所
    取得之部分（即每人31,083元），均分配給父親即原告，以
    報答原告之養育之恩等語。
  ㈡被告廖瓊花、林冠妤、林宥辰、陳星妙、廖育瑲經本院合法
    通知，未於言詞辯論期日到場，亦未提出書狀為何聲明或陳
    述。
四、本院之判斷： 　　
  ㈠本件被繼承人所遺遺產範圍：被繼承人遺有如附表一編號1至
    編號3所示之存款餘額，均屬被繼承人之遺產範圍，業據原
    告提出被繼承人之客戶各類儲金帳戶查詢清單在卷可參，應
    堪認定；至於財政部臺灣省中區國稅局遺產稅免稅證明書及
    被繼承人郵政儲金帳戶詳情表固記載被繼承人附表一編號1
    之帳戶於被繼承人死亡之日即107年1月20日尚有餘額401元
    ，惟依上開客戶各類儲金帳戶查詢，附表一編號1之帳戶於1
    10年1月22日之餘額為59元，而截至110年8月25日言詞辯論
    終結之日止，兩造就上開342元之差額既無人主張係由何人
    何時提領、何人應返還予全體繼承人，亦未舉證證明該等差
    額現仍存在之事實，本院無從認定該等差額仍為被繼承人之
    遺產範圍。
  ㈡原告請求夫妻剩餘財產分配差額之部分：
    ⒈按夫妻未以契約訂立夫妻財產制者，除另有規定外，以法
      定財產制為其夫妻財產制；又夫或妻之財產分為婚前財產
      與婚後財產，由夫妻各自所有。不能證明為婚前或婚後財
      產者，推定為婚後財產；不能證明為夫或妻所有之財產，
      推定為夫妻共有；法定財產制關係消滅時，夫或妻現存之
      婚後財產，扣除婚姻關係存續中所負債務後，如有剩餘，
      其雙方剩餘財產之差額，應平均分配。但下列財產不在此
      限：1.因繼承或其他無償取得之財產。2.慰撫金。民法第
      1005條、第1017條第1項、第1030條之1第1項分別定有明
      文。次按，中華民國91年民法親屬編修正前適用聯合財產
      制之夫妻，其特有財產或結婚時之原有財產，於修正施行
      後視為夫或妻之婚前財產；婚姻關係存續中取得之原有財
      產，於修正施行後視為夫或妻之婚後財產，民法親屬編施
      行法第6條之2亦有規定。
    ⒉再按，我國民法關於繼承人對於被繼承人享有債權者，於
      遺產分割時應如何處理，並無明文，參酌民法第1172條規
      定意旨及反面解釋，應認被繼承人如對於繼承人負有債務
      者，於遺產分割時，應按其債務數額，由被繼承人之遺產
      優先扣償（最高法院103年度臺上字第235號判決意旨參照
      ）。又夫妻剩餘財產差額分配請求權在配偶一方先他方死
      亡時，屬生存配偶對其以外之繼承人主張之債權，與該生
      存配偶對於先死亡配偶之繼承權，為各別存在的請求權，
      兩者迥不相同，生存配偶並不須與其他繼承人分擔該債務
      ，性質上本可相互併存，自無使債權、債務混同之問題（
      最高法院101年度台上字第941號、104年度台上字第773號
      判決意旨參照）。
    ⒊經查：
      ⑴本件原告與被繼承人於39年1月26日結婚，於婚姻關係存
        續期間並未以契約訂立夫妻財產制，此有戶籍謄本為證
        ，且為到庭兩造所不爭執，未到庭之被告廖瓊花、林冠
        妤、林宥辰、陳星妙、廖育瑲亦未提出任何書狀為爭執
        ，是依上開規定，原告與被繼承人應適用舊法之聯合財
        產制，並於91年民法親屬編修正後，適用現行法定財產
        制作為兩人之財產關係，是原告於被繼承人死亡即夫妻
        關係消滅時，自得依民法第1030條之1請求剩餘財產分
        配差額。
      ⑵又被繼承人所遺財產係如附表一編號1至編號3所示之存
        款金額，已如上述，其等價值共計372,988元，且卷內
        並無事證得以證明該等財產係被繼承人婚前或婚後取得
        ，則依上開民法第1017條第1項規定，應均推定為被繼
        承人之婚後財產；而原告於被繼承人死亡之時，並無婚
        後財產等情，亦有本院職權調取原告之稅務電子閘門財
        產所得調件明細表結果附卷可參。是兩造婚後財產之差
        額為186,494元，原告自得請求先行分配差額即186,494
        元金額之財產予原告後，始將其他遺產分配予全體繼承
        人。
      ⑶又原告請求分配差額即186,494元，茲將附表一編號1帳
        戶內共59元、同附表編號2帳戶內共154,072元，以及同
        附表編號3帳戶中之32,363元先分配予原告；則於扣除
        原告剩餘財產差額分配之財產後，其餘被繼承人之遺產
        始由全體繼承人依附表二所示之應繼分比例分配。
  ㈢本件遺產之分割方法：
    ⒈本件繼承人及應繼分之比例
      ⑴按遺產繼承人，除配偶外，依左列順序定之：一、直系
        血親卑親屬。二、父母。三、兄弟姊妹。四、祖父母；
        第1138條所定第1順序之繼承人，有於繼承開始前死亡
        或喪失繼承權者，由其直系血親卑親屬代位繼承其應繼
        分；配偶有相互繼承遺產之權，其應繼分，依左列各款
        定之：一、與第1138條所定第1順序之繼承人同為繼承
        時，其應繼分與他繼承人平均。民法第1138條、第1140
        條、第1144條1款定有明文。
      ⑵經查，本件被繼承人於107年1月20日死亡，生前與其配
        偶廖海上育有長子廖欣宏、次男廖欽濚、三男廖欽橫、
        四子廖育瑲、長女廖瓊花、次女廖翊汝；又其中三子廖
        欽橫已於47年2月5日死亡，其絕嗣並不發生繼承；而次
        女廖翊汝則於96年6月4日先於被繼承人死亡，應由廖翊
        汝之子女林冠妤、林宥辰、陳星妙代位繼承等情，有兩
        造戶籍謄本、戶籍登記簿手抄本在卷可參；另兩造均無
        拋棄繼承之情形，亦有本院家事紀錄科索引卡查詢證明
        附卷可稽，則依前揭規定，兩造為被繼承人之全部繼承
        人，兩造之應繼分應如附表二所示，應堪認定。
    ⒉本件遺產之分割方法：
      ⑴按繼承人有數人時，在分割遺產前，各繼承人對於遺產
        全部為公同共有。又繼承人得隨時請求分割遺產。但法
        律另有規定或契約另有訂定者，不在此限。民法第1151
        條、第1164條分別定有明文。次按，公同共有物之分割
        ，除法律另有規定外，準用關於共有物分割之規定；又
        共有物之分割，依共有人協議之方法行之。分割方法不
        能協議決定，或於協議決定後因消滅時效完成經共有人
        拒絕履行者，法院得因任何共有人之請求，命為下列之
        分配：一、以原物分配於各共有人。但各共有人均受原
        物之分配顯有困難者，得將原物分配於部分共有人。二
        、原物分配顯有困難時，得變賣共有物，以價金分配於
        各共有人；或以原物之一部分分配於各共有人，他部分
        變賣，以價金分配於各共有人。以原物為分配時，如共
        有人中有未受分配，或不能按其應有部分受分配者，得
        以金錢補償之。民法第830條第2項、第824條第1項至第
        3項分別定有明文。再按、遺產分割之方法，由法院自
        由裁量，不受共有人主張之拘束，然法院選擇遺產分割
        之方法，應具體斟酌公平原則、各繼承人之利害關係、
        遺產之性質及價格、利用價值、經濟效用、經濟原則及
        使用現狀、各繼承人之意願等相關因素，以為妥適之判
        決。
      ⑵經查：
        ①被繼承人所遺遺產，於分割前，為兩造所公同共有，
          被繼承人生前既未以遺囑禁止繼承人分割遺產，而兩
          造就上開遺產並無不可分割之協議，亦無因法律規定
          不能分割之情形存在之事實，則原告訴請裁判分割被
          繼承人之遺產，核與上開規定相符，應屬有據。
        ②本院審酌被繼承人所遺遺產均為存款，性質上均為可
          分，以之直接分配予各繼承人無顯然困難，自應以原
          物分配方式，將該等存款由兩造按應繼分比例取得；
          則被繼承人所遺遺產，於扣除上開夫妻剩餘財產差額
          予原告後，就其餘被繼承人之遺產即附表一編號3中
          之186,494元，應由兩造依附表二之兩造應繼分比例
          分配，應屬公平適當。
    ⒊綜上，本院斟酌系爭遺產之性質、價值、各繼承人之利害
      關係、分割後之經濟效用及利用價值等一切情狀，認為本
      件被繼承人所遺如附表一所示遺產依同附表「分割方法」
      欄所載方法予以分割，堪屬公平。
五、末按，分割遺產之訴，係必要共同訴訟，原告、被告之間本
    可互換地位，本件原告起訴分割遺產雖於法有據，但被告之
    應訴實因訴訟性質所不得不然，本院認為訴訟費用由敗訴當
    事人負擔，顯失公平。故原告請求其與被繼承人之夫妻剩餘
    財產差額部分及因分割遺產之訴訟費用，應由兩造如附表二
    所示應繼分之比例負擔，較為公允。本件訴訟費用2,320元
    ，應由兩造如附表二所示應繼分之比例負擔，爰諭知如主文
    第2項所示（元以下四捨五入，差額1元由原告負擔）。
六、訴訟費用負擔之依據：家事事件法第51條，民事訴訟法第80
    條之1、第85條第1項但書。
中　　華　　民　　國　　110 　年　　9 　　月　　8 　　日
                家事法庭    法  官　黃立昌
附表一：兩造之被繼承人廖蔡玉之遺產及分割方法
編號 遺產明細 金額 分割方法  　⒈ 中華郵政股份有限公司南投竹山郵局局號：000000-0，帳號：000000-0號存款       新臺幣59元  均由原告取得。 ⒉ 中華郵政股份有限公司南投竹山郵局局號：000000-0，帳號：0-00000000號存款  新臺幣154,072元  均由原告取得。 ⒊ 中華郵政股份有限公司南投竹山郵局局號：000000-0，帳號：0-00000000號存款 新臺幣218,857元 由原告取得新臺幣63,446元；被告廖瓊花、廖欣宏、廖欽濚、廖育瑲各取得新臺幣31,082元；被告林冠妤、林宥辰、陳星妙各取得新臺幣10,361元（元以下四捨五入至整數，差額1元分配予原告）。 

附表二：兩造應繼分比例
編號 繼承人 應繼分比例 ⒈ 廖海上 1/6 ⒉ 廖瓊花 1/6 ⒊ 廖欣宏 1/6 ⒋ 廖欽濚 1/6 ⒌ 林冠妤 1/18 ⒍ 林宥辰 1/18 ⒎ 陳星妙 1/18 ⒏ 廖育瑲 1/6 

以上正本係照原本作成。
如對本判決上訴，須於判決送達後20日之不變期間內，向本院提
出上訴狀。如委任律師提起上訴者，應一併繳納上訴審裁判費。
中　　華　　民　　國　　110 　年　　9 　　月　　8 　　日
                            書記官　古紘瑋